臺灣彰化地方法院交通事件裁定　　　 100年度交聲字第1383號
移送機關即
原處分機關　交通部公路總局臺中區監理所彰化監理站
異　議　人
即受處分人　張吉財
上列受處分人即異議人因違反道路交通管理處罰條例案件，對於
交通部公路總局臺中區監理所彰化監理站民國100 年11月1 日所
為之裁決處分（原處分案號：彰監四字第裁64-I00000000號）聲
明異議，本院裁定如下：
    主  文
原處分撤銷。
張吉財汽車駕駛人，駕駛汽車經測試檢定酒精濃度超過規定標準
，處罰鍰新臺幣壹萬伍仟元，吊扣普通重型機器腳踏車駕駛執照
壹年，並應接受道路交通安全講習。
    理  由
一、原處分意旨略以：受處分人即異議人張吉財（下稱受處分人
    ）於民國99年1 月25日18時10分許，酒後駕駛車牌號碼KPR-
    676 號重型機車（下稱系爭違規車輛），行經彰化縣彰化市
    ○○○路50號前，為警測得其呼氣酒精濃度為0.68MG/L，超
    出標準值，因而製單舉發，嗣交通部公路總局臺中區監理所
    彰化監理站（下稱原處分機關）以其違規事實明確，依道路
    交通管理處罰條例第35條第1 項第1 款、第24條第1 項第2
    款及違反道路交通管理事件統一裁罰基準表規定，裁處受處
    分人罰鍰新臺幣（下同）45,000元，吊扣駕駛執照12個月，
    並施以道安講習。
二、聲明異議意旨略以：受處分人因違背安全駕駛案，業經臺灣
    彰化地方法院檢察署（下稱彰化地檢署）檢察官為緩起訴處
    分確定，並向國庫支付30,000元，原處分機關就同一案件再
    裁決受處分人繳納罰鍰45,000元，顯違反行政罰法所定「一
    事不二罰」之規定，爰依法提出聲明異議等語。
三、按汽車駕駛人飲用酒類或其他類似物後其吐氣所含酒精濃度
    超過每公升0.25毫克或血液中酒精濃度超過百分之0.05以上
    ，不得駕車；又汽車駕駛人，駕駛汽車經測試檢定有酒精濃
    度超過規定標準之情形者，處15,000元以上60,000元以下罰
    鍰，並當場移置保管該汽車及吊扣其駕駛執照1 年，並應接
    受道路交通安全講習，道路交通安全規則第114 條第2 款、
    道路交通管理處罰條例第35條第1 項第1 款、第24條第1 項
    第2 款分別定有明文。
四、經查：
  (一)本件受處分人於99年1 月25日17時許飲酒後，駕駛系爭違規
    車輛上路，於同日晚間18時10分許，行經彰化縣彰化市○○
    ○路50號前偏離車道不慎自行跌倒受傷，於同日19時44分許
    ，為警測得其呼氣酒精濃度為0.68MG/L等事實，為受處分人
    所不爭執，並有受處分人99年2 月6 日警詢筆錄、同年3 月
    22偵訊筆錄、道路交通事故現場圖、調查報告表(一)、(二)、道
    路交通事故當事人酒精測定紀錄表、刑法第185 條之3 案件
    測試觀察紀錄表、警員張瑋婷出具之職務報告、彰化縣警察
    局彰警交字第I00000000 號舉發違反道路交通管理事件通知
    單、彰化地檢署檢察官99年度偵字第2638號緩起訴處分書各
    1 份在卷可憑，是受處分人於上開時、地，駕駛汽車經測試
    檢定有酒精濃度超過規定標準之違規行為，堪以認定。
  (二)按94年2 月5 日公布、95年2 月5 日施行之行政罰法第26條
    第1 項規定：「一行為同時觸犯刑事法律及違反行政法上義
    務規定者，依刑事法律處罰之。但其行為應處以其他種類行
    政罰或得沒入之物而未經法院宣告沒收者，亦得裁處之。」
    此乃一行為同時造成刑罰法律與行政秩序罰規定發生競合適
    用之關係時，基於「一事不二罰」之法理，經由立法程序確
    立應以刑罰優先為原則，避免行為人承受過度且重複之處罰
    ；此觀該條立法理由明確揭示：「一行為同時觸犯刑事法律
    及違反行政法上義務規定時，由於刑罰與行政罰同屬對不法
    行為之制裁，而刑罰之懲罰作用較強，故依刑事法律處罰，
    即足資警惕時，實無一事二罰再處行政罰之必要，且刑事法
    律處罰，由法院依法定程序為之，較符合正當法律程序，應
    予優先適用；但罰鍰以外之沒入或其他種類行政罰，因兼具
    維護公共秩序之作用，為達行政目的，行政機關仍得併予裁
    處，故為第1 項但書規定。」益明。前揭行政罰法以刑事法
    律處罰優先，且不再處以行政秩序罰之目的，既係因為行為
    人已接受刑罰而足資警惕，既已發生懲罰之作用，即無使行
    為人陷於雙重處罰之不利益，則關於刑事法律處罰之範圍自
    應採取實質認定，凡刑事實體法或程序法中所規定客觀上剝
    奪行為人生命、自由、財產權利，主觀上亦因制裁之嚴厲性
    、痛苦性，其強度足以造成心理強制而間接達成矯正教化目
    的之處遇手段，皆應納入其中，而不以形式上符合刑法第32
    條至第34條所定主刑及從刑種類者為限，始與前揭法律規範
    之意旨相符。
  (三)而酒後駕車經檢察官為緩起訴處分，並命被告向公庫或指定
    之公益團體、地方自治團體支付一定之金額者，被告係履行
    檢察官之緩起訴處分命令，此等命令名義上雖非刑罰，但仍
    是一種特殊的處遇措施，造成被告之財產減少或義務增加，
    性質上亦屬干預人民自由之處分，與刑事制裁無異，實質上
    為刑事處罰。故檢察官為緩起訴處分，並命被告向公庫或指
    定之公益團體、地方自治團體支付一定之金額，所支付之款
    項解釋上亦屬道路交通管理處罰條例第35條第8 項所規定之
    罰金，監理機關雖不得再為行政裁罰，惟若行為人所支付之
    緩起訴處分金，未達道路交通管理處罰條例第92條第3 項所
    訂最低罰鍰基準規定者，依該條例第35條第8 項之規定，即
    須補繳不足最低罰鍰之部分，始為適法。且如一方面認為行
    為人依檢察官緩起訴處分命令而為金錢給付，與受刑事處罰
    無異，依行政罰法第26條之規定，監理機關不得再行裁罰；
    一方面卻又認為該等金錢給付不屬於道路交通管理處罰條例
    第35條第8 項所定罰金，無需依該項規定補繳不足最低罰鍰
    部分之差額，理由顯有矛盾；且若緩起訴處分所命支付之金
    額低於最低罰鍰金額，亦有失公平（臺灣高等法院暨所屬法
    院97年度法律座談會刑事類提案第39號研討結果參照）。
  (四)查受處分人此次酒後駕車之行為，業經彰化地檢署檢察官於
    99年3 月26日以99年偵字第2638號為緩起訴處分，緩起訴處
    分內容為：緩起訴期間為1 年，被告應於收受彰化地檢署檢
    察官執行緩起訴處分命令通知書之翌日起1 個月內，向公庫
    或彰化地檢署指定之公益團體、地方自治團體支付30,000元
    ，而受處分人已於99年6 月1 日繳交履行完成，並於100 年
    4 月15日期滿未經撤銷緩起訴處分而確定等情，有彰化地檢
    署自行收納款項統一收據1 紙及臺灣高等法院被告前案紀錄
    表在卷可稽。而受處分人所繳納之緩起訴處分金額30,000元
    ，既未達道路交通管理處罰條例第92條第3 項、違反道路交
    通管理事件統一裁罰基準表所訂最低罰鍰45,000元，揆諸上
    揭說明，仍應補納不足最低罰鍰差額部分之15,000元，是原
    處分機關就行政罰之罰鍰方面，依道路交通管理處罰條例第
    35條第8 項規定，應僅得就受處分人所繳納不足最低罰鍰基
    準額之部分（即差額15,000元）裁處罰鍰。原處分機關漏未
    斟酌及此，對受處分人裁處罰鍰45,000元，其中罰鍰30,000
    元部分有違行政罰法第26條第1 項前段「一事不二罰」之規
    定，自有未當。至於吊扣駕駛執照1 年及施以道安講習部分
    ，屬其他種類之行政罰，具有嚇阻酒後駕車行為之作用，依
    行政罰法第26條第1 項但書規定，仍得裁處之。
五、末按聲明異議程序，屬司法救濟途徑之一，應由法院審查受
    處分人所涉之違規事實是否成立、原處分所適用之法條是否
    正確及裁罰是否適當等事項，法院就此負有司法審查之作用
    ，對原處分失當時，即應自為處分（臺灣高等法院暨所屬法
    院98年度法律座談會刑事類提案第23號參照）。是本件受處
    分人聲明異議狀內雖未就原處分關於吊扣駕駛執照12個月及
    接受道路交通安全講習部分表示不服，然本案既係單一之交
    通違規行為，罰鍰、吊扣駕駛執照與施以道路交通安全講習
    等與該交通違規行為是否存在均無從分離，受處分人於聲明
    異議狀雖僅針對罰鍰部分不服，未提及其他部分，仍應認均
    為異議聲明效力所及，本院自得併為審酌。從而，原處分既
    有上述於法未洽之處，應由本院將原處分撤銷，並諭知如主
    文第2 項所示之處罰，以期適法。
六、據上論斷，應依道路交通管理處罰條例第87條第2 項、道路
    交通事件處理辦法第19條前段，裁定如主文。
中    華    民    國   100    年    12    月    12    日
              交通法庭                法  官  王素珍
以上正本證明與原本無異。
如不服本裁定，應於裁定送達後5日內，向本院提出抗告狀（須
附繕本）。
中    華    民    國   100    年    12    月    12    日
                                      書記官  廖春慧